ACORDAO-COMPLETO-2567780

ACÓRDÃO 78/2023 ATA 1/2023 - PRIMEIRA CÂMARA

VISTOS, relatados e discutidos estes autos de aposentadoria concedida pelo Tribunal Regional do Trabalho da 12ª Região,
ACORDAM os Ministros do Tribunal de Contas da União, reunidos em sessão da Primeira Câmara, diante das razões expostas pelo Relator, com fundamento no art. 71, inciso III, da Constituição Federal e nos arts. 1º, inciso V, 39, inciso II, e 45 da Lei 8.443/1992, em:
9.1. considerar ilegal o ato de aposentadoria de interesse da sra. Silvia Aparecida D Agostini, recusando seu registro;
9.2. determinar ao Tribunal Regional do Trabalho da 12ª Região que dê ciência desta deliberação à interessada;
9.3. esclarecer à unidade de origem que, a despeito da negativa de registro da aposentadoria da interessada, motivada pela incorporação - protegida por decisão judicial transitada em julgado - de "quintos" ou "décimos" de função comissionada após a edição da Lei 9.624/1998, os efeitos do título de inatividade subsistem, em conformidade com a modulação estabelecida pelo Supremo Tribunal Federal no Recurso Extraordinário 638.115, sendo desnecessária, assim, a emissão de novo ato.

Apreciação, para fins de registro, de aposentadoria concedida pelo Tribunal Regional do Trabalho da 12ª Região.

Primeira Câmara

3. Interessada: Silvia Aparecida D Agostini (XXX.043.669-XX).

13.1. Ministros presentes: Jorge Oliveira (na Presidência), Walton Alencar Rodrigues e Benjamin Zymler (Relator).
13.2. Ministro-Substituto convocado: Weder de Oliveira.

BENJAMIN ZYMLER

Adoto como relatório, com os ajustes de forma pertinentes, a instrução elaborada no âmbito da Secretaria de Fiscalização de Integridade de Atos e Pagamentos de Pessoal e de Benefícios Sociais (Sefip) , a qual contou com a anuência dos dirigentes da unidade técnica e do representante do Ministério Público nos autos:
"INTRODUÇÃO
Trata-se de ato de aposentadoria, submetido, para fins de registro, à apreciação do Tribunal de Contas da União (TCU) , de acordo com o art. 71, inciso III, da Constituição Federal. O ato foi cadastrado e disponibilizado ao TCU por intermédio do Sistema e-Pessoal, na forma dos arts. 2º e 4º da Instrução Normativa TCU 78/2018.
O ato deste processo pertence ao Tribunal Regional Federal da 12ª Região.
EXAME TÉCNICO
Procedimentos aplicados
Os procedimentos para exame, apreciação e registro de atos de pessoal encontram-se estabelecidos na Instrução Normativa TCU 78/2018 e na Resolução TCU 206/2007. 
....................................................................................................................................................................
Exame das Constatações
Ato: 142760/2021 - Inicial - Interessado (a) : SILVIA APARECIDA D AGOSTINI
Parecer do Controle Interno: considerar o ato legal.
Constatação e análise: 
0. Rubrica '3570 - Vantagem Pessoal Lei 9.527/97 Inativo (Vantagem de caráter pessoal - Incorporação de quintos/décimos de função) ' - R$ 1.272,99.
	Análise da Equipe Técnica: ilegal
É ilegal a concessão da vantagem de quintos em razão do exercício de funções comissionadas após o advento da Lei 9.624/1998. 
Nesse caso, como a incorporação de quintos entre o período de 8/4/1998 a 4/9/2001 está amparada por decisão judicial transitada em julgado, não haverá determinação para absorção da rubrica, consoante decidido pelo STF no âmbito do RE 638.115/CE.
O quadro resumo de ocorrências e, quando for o caso, o detalhamento da norma legal e da jurisprudência para a inconsistência acima elencada encontra-se no anexo II dessa instrução. 
Encaminhamento do ato: 
Considerar ILEGAL e recusar registro do ato de aposentadoria de SILVIA APARECIDA D AGOSTINI do quadro de pessoal do Tribunal Regional Federal da 12ª Região, com base nos arts. 71, inciso III, da Constituição Federal, 1º, inciso V, e 39, inciso II, da Lei 8.443/1992 e 260, § 1º, do Regimento Interno.
....................................................................................................................................................................
CONCLUSÃO
A abrangência e a profundidade das verificações levadas a efeito fundamentam convicção de que o ato 142760/2021 pode ser apreciado pela ilegalidade, em razão das irregularidades apontadas no item Exame das Constatações desta instrução, que representam afronta à legislação e à jurisprudência de referência.
PROPOSTA DE ENCAMINHAMENTO
Ante o exposto, com fundamento nos arts. 71, inciso III, da Constituição Federal, 1º, inciso V, e 39, incisos I e II, da Lei 8.443/1992 e 260 do Regimento Interno do Tribunal de Contas da União, propõe-se: 
considerar ILEGAL e recusar registro do ato de aposentadoria de SILVIA APARECIDA D AGOSTINI do quadro de pessoal do Tribunal Regional Federal da 12ª Região;
com fulcro no art. 262, caput, do Regimento Interno deste Tribunal, determinar ao Tribunal Regional Federal da 12ª Região que: 
no prazo de trinta dias, contados da ciência da decisão, envie a este Tribunal documentos comprobatórios de que o (a) interessado (a) cujo ato foi impugnado está ciente do julgamento deste Tribunal;
dê ciência, no prazo de quinze dias, contados da notificação, do inteiro teor desta deliberação (a) o interessado (a) , alertando-o (a) de que o efeito suspensivo proveniente da interposição de eventuais recursos junto ao TCU não o (a) exime da devolução dos valores percebidos indevidamente, caso o recurso não seja provido."
É o relatório.

não há.

Procurador Sergio Ricardo Costa Caribé.

APOSENTADORIA. INCLUSÃO, NOS PROVENTOS, DE "QUINTOS" DE FUNÇÃO COMISSIONADA EXERCIDA POSTERIORMENTE À EDIÇÃO DA LEI 9.624/1998. EXISTÊNCIA DE DECISÃO JUDICIAL TRANSITADA EM JULGADO RECONHECENDO O DIREITO. ILEGALIDADE. NEGATIVA DE REGISTRO. INCIDÊNCIA, NA ESPÉCIE, DA MODULAÇÃO DE EFEITOS ESTABELECIDA PELO SUPREMO TRIBUNAL FEDERAL NO RECURSO EXTRAORDINÁRIO 638.115.

APOSENTADORIA (APOS)

Secretaria de Fiscalização de Integridade de Atos e Pagamentos de Pessoal e de Benefícios Sociais (Sefip).

Em exame, a aposentadoria da sra. Silvia Aparecida D Agostini, ex-servidora do Tribunal Regional Federal da 12ª Região.
2.	Instruindo o feito, a Secretaria de Fiscalização de Integridade de Atos e Pagamentos de Pessoal e de Benefícios Sociais (Sefip) propugna a negativa de registro do ato em face da inclusão, nos proventos, de "quintos/décimos" de funções comissionadas exercidas em período posterior ao advento da Lei 9.624/1998. Deixa, todavia, de sugerir a exclusão da vantagem do benefício, na esteira da modulação de efeitos estabelecida pelo Supremo Tribunal Federal (STF) no RE 638.115.
3.	O Ministério Público, em cota simples, põe-se de acordo.
4.	Acompanho as conclusões dos pareceres, por seus fundamentos.
5.	Segundo informam os autos, a sra. Silvia Aparecida D Agostini teve incluídos, em seu benefício previdenciário, 3/5 de FC-3 vinculados ao exercício da função comissionada após a definitiva extinção do instituto de incorporação, ocorrida em 8/4/1998, com a publicação da Lei 9.624/1998.
6.	A propósito, o entendimento fixado em regime de repercussão geral pelo Supremo Tribunal Federal (STF) é no sentido de que "ofende o princípio da legalidade a decisão que concede a incorporação de quintos pelo exercício de função comissionada no período de 8/4/1998 até 4/9/2001, ante a carência de fundamento legal" (Tema 395, RE 638.115) .
7.	Tal posicionamento, entretanto, sofreu, em embargos de declaração apreciados em 18/12/2019, modulação de efeitos, como segue, no que aqui interessa:
"O Tribunal, por maioria, acolheu parcialmente os embargos de declaração, com efeitos infringentes, para reconhecer indevida a cessação imediata do pagamento dos quintos quando fundado em decisão judicial transitada em julgado [...]" (grifei) .
8.	Como se vê, restou preservada pela Suprema Corte a situação daqueles que tiveram a incorporação irregular assentada em decisão judicial transitada em julgado.
9.	Na hipótese dos autos, informa o gestor de pessoal que os "quintos" indevidamente concedidos à inativa estão albergados pela sentença obtida pela interessada na ação ordinária 2007.72.00.012189-8/SC (peça 3, p. 12-20) .
10.	De fato, embora a incorporação irregular tenha se dado, originalmente (abril de 2006) , por decisão administrativa do TRT-12, a sra. Silvia Aparecida D Agostini obteve, mais tarde (dezembro de 2007) , decisão judicial declarando, expressamente, seu direito à vantagem (peça 3, p. 15) , decisão essa chancelada pelas instâncias superiores.
11.	Nessas circunstâncias, uma vez protegidos por decisão judicial transitada em julgado, os "quintos" incorporados pela ex-servidora após a edição da Lei 9.624/1998 - a despeito de sua ilicitude - poderão subsistir.
	Diante do exposto, voto no sentido de que este Colegiado adote a deliberação que ora submeto a sua apreciação.
TCU, Sala das Sessões Ministro Luciano Brandão Alves de Souza, em 24 de janeiro de 2023.
BENJAMIN ZYMLER 
Relator